【裁判字號】    95,台上,2038
【裁判日期】    950420
【裁判案由】    偽造文書
【裁判全文】
最高法院刑事判決            九十五年度台上字第二０三八號
    上  訴  人  趙永清
          (原名趙士賢)
                        之1
上列上訴人因偽造文書案件，不服臺灣高等法院高雄分院中華民
國九十二年九月十八日第二審判決（九十二年度上訴字第九００
號，起訴案號：臺灣高雄地方法院檢察署九十二年度偵字第八六
五號），提起上訴，本院判決如下：
    主  文
上訴駁回。
    理  由
按刑事訴訟法第三百七十七條規定：上訴於第三審法院，非以判
決違背法令為理由不得為之；是提起第三審上訴，應以原判決違
背法令為理由，係屬法定要件；如果上訴理由狀並未依據卷內訴
訟資料具體指摘原判決不適用何種法則或如何適用不當，或所指
摘原判決違法情事，顯與法律規定得為第三審上訴理由之違法情
形不相適合時，均應認其上訴為違背法律上之程式，予以駁回。
本件原判決撤銷第一審不當之科刑判決，改判依牽連犯，從一重
論處上訴人趙永清行使偽造私文書，足以生損害於公眾及他人罪
刑（處有期徒刑十月）。上訴人之上訴意旨略稱：（一）告訴人
趙手台確為投資上訴人趙永清（原名趙士賢）經營之信合美營造
有限公司（下稱信合美公司）在屏東縣佳冬鄉的合建案，而以系
爭不動產之相關資料，提供向華僑商業銀行股份有限公司（下稱
華僑銀行）抵押借款，並非將貸得之款項借予上訴人，告訴人與
上訴人乃投資共同體，此由告訴人庭呈之承諾書內載明：「趙手
台今以坐落林園鄉○○○段房屋，出資為弟資金，以房屋貸款方
式出資，如弟趙士賢承建完成佳冬房屋時再行清償」即可證明。
上訴人為使上開佳冬鄉土地合建案順利完成，乃商得告訴人同意
，以系爭不動產設定新台幣（下同）二百四十萬元之第二順位抵
押權予陳國村，以達成和解，依一般經驗法則，上訴人並無偽造
文書之犯意，原判決未查明告訴人欲脫免第二順位抵押權之民事
責任，而為不實之指訴，有違經驗法則及證據法則。（二）告訴
人提供系爭不動產設定抵押權予華僑銀行，辦理抵押貸款之前，
已以該不動產向中央信託局抵押貸款一百多萬元，至向華僑銀行
抵押借款時，仍有四十餘萬元未清償，扣除上開四十萬元，上訴
人以該不動產向華僑銀行抵押貸款，祇取得約一百五十萬元，則
上訴人代告訴人清償二百十萬元之抵押借款，告訴人顯非未取得
利潤等情，已經告訴人於第一審供明在卷，依經驗法則，告訴人
應係為投資信合美公司之佳冬鄉土地合建案，而向華僑銀行借款
，原判決不察，逕自認定告訴人係以抵押貸款借得之款項，轉借
予上訴人，而非投資信合美公司之佳冬鄉土地合建案，自屬違反
經驗法則。（三）因上訴人無法與陳國村和解，上開佳冬鄉土地
合建案即無法完成，上訴人既係該合建案之投資人，而其所有之
系爭不動產時價約二百十萬元，既向華僑銀行抵押借得二百十萬
元，再以無利息約定之方式，設定第二順位抵押權予陳國村，既
可完成上開佳冬鄉土地合建案，告訴人又無庸另行負擔利息支出
，對告訴人自屬有利；至於事後上開佳冬鄉土地合建案無法完成
，並非上訴人所能預見，難認上訴人有偽造文書之故意，原判決
仍為不利於上訴人之認定，有違經驗法則。（四）上訴人以系爭
不動產向華僑銀行辦理第一順位抵押借款，所使用者係告訴人民
國八十三年五月二十七日之印鑑證明，並無該份八十三年五月二
十七日印鑑證明不能使用，另須補正之情形；而上開第一順位抵
押權於八十七年五月八日即登記完竣，有高雄縣大寮地政事務所
九十二年七月八日寮地所一字第０九二０００六五一三號函暨所
附土地登記申請書影本及他項權利證明書影本各乙紙在卷可按；
則上訴人自無於八十七年五月十一日再補正以新印鑑證明辦理上
開抵押權設定之必要。告訴人係財政部高級專員，學經歷均高人
一等，對此焉能諉稱不知﹖況且告訴人於原審已供稱：「有的，
我有申請十份印鑑證明，是一次就申請十份，我將所有權狀、印
鑑證明都交給趙永清」，則告訴人同意上訴人於八十七年五月十
一日申請印鑑證明，應係同意上訴人以系爭不動產設定第二順位
抵押權予陳國村，原判決未審酌前開證物，逕推定上訴人於八十
七年五月十一日申請告訴人之印鑑證明，係為補正八十七年五月
七日向華僑銀行申請之第一順位抵押借款案，並進而認定告訴人
以系爭不動產設定第二順位抵押權予陳國村乙事，未經告訴人同
意，有判決理由矛盾之違法。（五）告訴人以系爭不動產設定第
一順位抵押權予華僑銀行，意在借款投資信合美公司之佳冬鄉土
地合建案，並非借予上訴人，除有上訴人書具交予告訴人之承諾
書乙紙可證外，尚有辦理華僑銀行貸款案之代書陳金田及合建契
約地主戴鳳烈可資證明，原判決未依上訴人聲請傳訊證人陳金田
、戴鳳烈為證，有應於審判期日調查之證據未予調查之違法等語
。
惟查：原判決依憑上訴人供認：除於八十七年五月間，持告訴人
趙手台交付之系爭不動產所有權狀及印鑑證明等物，向華僑銀行
貸款二百十萬元外，並於八十七年五月十五日，復以上開不動產
設定第二順位抵押權予陳國村及於八十七年五月十一日曾代告訴
人向高雄縣林園鄉戶政事務所請領印鑑證明等語、告訴人之指訴
、卷附之系爭不動產土地登記謄本、建物登記謄本各乙份、華僑
銀行鳳山分行九十二年三月二十八日（九十二）僑銀鳳營字第０
七四號函暨所附不動產鑑估表、他項權利證明書、借據、抵押權
設定契約書、其他約定事項、分期付款明細帳卡等資料影本、高
雄縣大寮鄉地政事務所九十二年七月八日寮地所一字第０九二０
００六五一三號函暨所附土地建物登記申請書、土地建築改良物
抵押權設定契約書等件影本、告訴人書具之承諾書影本乙份、趙
守福簽發之支票影本二十一張及高雄縣林園鄉戶政事務所九十二
年六月十九日林鄉戶字第０九二０００二一三七號函等證據資料
，認定上訴人有其事實欄所載之犯行，已於理由內詳敘其調查證
據之結果及取捨證據認定之理由。並依據調查證據之結果，就上
訴人否認犯罪，辯稱：「伊當時經營信合美公司，告訴人交付系
爭不動產所有權狀及印鑑證明予伊，係為向華僑銀行抵押貸款二
百十萬元，並以之作為告訴人投資信合美公司在屏東縣佳冬鄉土
地合建案之資金，且約定向華僑銀行貸款之利息由伊支付，待合
建完成後，由伊返還告訴人二百十萬元，故該款項為告訴人之投
資款，並非伊向告訴人借款；嗣因陳國村告伊詐欺案件，伊以三
百萬元與陳國村和解，並先給付一百五十萬元，另一百五十萬元
則以告訴人所有之系爭不動產設定抵押權予陳國村作為擔保，且
因該案件如無法和解，屏東縣佳冬鄉之合建計畫即無法興建，故
徵得告訴人同意，由告訴人親自在土地建物登記申請書及土地建
築改良物抵押權設定契約書蓋印後，始設定第二順位抵押權予陳
國村，伊並未偽造文書」等語，認非可採，詳予指駁。復綜合其
調查證據之結果，認定：「上訴人於向華僑銀行辦理抵押貸款期
間，要求請領告訴人之印鑑證明，告訴人應無拒絕之理。告訴人
指稱：『伊以為上訴人申請印鑑證明，係向銀行貸款』，應非子
虛」；另再說明上訴人聲請傳訊證人陳金田、戴鳳烈核無必要。
就從形式上觀察，原判決並無理由矛盾、採證違背經驗法則、證
據法則及應於審判期日調查之證據未予調查等違背法令之情形。
上訴意旨（一）、（二）、（三）、（四）置原判決理由內詳予
說明之事項於不顧，對事實審法院採證認事自由判斷職權之合法
行使，仍執前詞，再為單純事實上爭執，俱非合法之第三審上訴
理由。至於上訴人之選任辯護人於原審聲請傳喚代書陳金田作證
，旨在證明陳金田代辦告訴人以系爭不動產向華僑銀行抵押貸款
手續時，係告訴人親自於相關抵押權設定文件用印，且用畢即取
回印鑑章等事實（見原審卷第九十頁）；惟告訴人委任上訴人於
八十七年五月十一日代其申請印鑑證明時，曾交付印鑑章予上訴
人，除經告訴人指訴在卷外，上訴人亦供稱：「我五月十一日再
去申請印鑑證明」（見原審卷第六八頁），並有高雄縣林園鄉戶
政事務所九十二年六月十九日林鄉戶字第０九二０００二一三七
號函暨所附印鑑證明申請書影本二份、委託書影本二紙在卷可按
（見原審卷第三八頁至第四二頁）。而告訴人以系爭不動產向華
僑銀行辦理抵押貸款乙事，陳金田係八十七年五月七日送件至高
雄縣大寮地政事務所，有高雄縣大寮地政事務所九十二年七月八
日寮地所一字第０九二０００六五一三號函暨所附土地建物登記
申請書、土地建築改良物抵押權設定契約書等件影本附卷可憑，
則持以辦理上開抵押權設定之相關文書，縱使係告訴人親自用印
後即取回印鑑章，但事後為辦理印鑑證明，其勢必再次交付印鑑
章予上訴人；上訴人聲請傳訊陳金田作證之待證事實，即令屬實
，亦無從推翻原判決所確認之事實；而原判決又已依憑其調查證
據之結果，說明認定告訴人係借款予上訴人之理由，經核原審此
項採證認事自由判斷之職權行使，並未違法。則原判決說明陳金
田、戴鳳烈核無傳訊必要，亦於法無違，上訴意旨（五）執此指
摘原判決證據調查未盡，顯不足以辨識原判決已具備違背法令之
形式要件。綜上所論，本件上訴違背法律上之程式，應予駁回。
至於原判決認與上開行使偽造私文書等部分，有牽連犯關係之使
公務員登載不實部分，原判決認應依刑法第二百十四條論處；經
核刑法第二百十四條使公務員登載不實罪之法定本刑為三年以下
有期徒刑、拘役或五百元以下罰金，屬於刑事訴訟法第三百七十
六條第一款之案件，與之有牽連犯裁判上一罪關係之行使偽造私
文書部分之上訴，既不合法，自無從就有牽連犯關係之上開輕罪
部分併為實體上審判，此部分既經第二審判決，自不得上訴於第
三審法院，上訴人就該部分，竟仍提起上訴，亦非適法，應併予
駁回。又本院為法律審，上訴人提出之高雄縣大寮地政事務所九
十二年七月八日寮地所一字第０九二０００六五一三號函影本乙
紙、土地登記申請書影本乙份及他項權利證明書影本乙紙，均無
從斟酌，附為指明。
據上論結，應依刑事訴訟法第三百九十五條前段，判決如主文。
中    華    民    國  九十五  年    四    月   二十   日
                      最高法院刑事第十二庭
                          審判長法官  林  永  茂
                                法官  洪  文  章
                                法官  蘇  振  堂
                                法官  蕭  仰  歸
                                法官  何  菁  莪
      本件正本證明與原本無異
                                      書  記  官
中    華    民    國  九十五  年    四    月  二十六  日
                                                      Ｑ


司法院資訊處製作；財團法人民間司法改革基金會備份。
